臺灣高等法院臺南分院刑事判決　　　 95年度交上易字第647號
上　訴　人　臺灣臺南地方法院檢察署檢察官
被　　　告　甲○○
選任辯護人　何永福律師
上列上訴人因被告過失傷害案件，不服臺灣臺南地方法院九十四
年度交易字第一一二號中華民國九十五年十月十七日第一審判決
（起訴案號：臺灣臺南地方法院檢察署九十四年度調偵字第五四
二、五四三號），提起上訴，本院判決如下：
    主  文
上訴駁回。
    理  由
一、公訴意旨略以：被告甲○○於民國九十三年八月二十九日下
    午五時五十三分許，駕駛車牌號碼TF－2035號自用小客車，
    沿臺南縣永康市○○○路，由北往南方向行經該路與小北路
    之交岔路口時，本應注意汽車行駛時，駕駛人應注意車前狀
    況，並隨時採取必要之安全措施，且依當時情形又非不能注
    意，其竟疏未注意車前狀況，通過路口後即貿然直行。適有
    被害人乙○○駕駛車牌號碼RX6－156號輕型機車，亦疏未注
    意左右來車，即貿然由東往西方向，橫越上開中正南路，以
    致被告發現被害人所騎之機車時，業已閃避不及，被告所駕
    駛之小客車遂不慎撞及被害人所騎之機車，被害人並因之人
    、車倒地而受有頭部外傷併顱內出血、右腓、脛骨骨折及水
    腦症，並呈植物人狀態之重傷害，因認被告涉有刑法第二百
    八十四條第一項後段之過失傷害致重傷罪嫌。
二、按犯罪事實應依證據認定之，無證據不得認定其犯罪事實；
    又不能證明被告犯罪者，應諭知無罪之判決，刑事訴訟法第
    一百五十四條第二項、第三百零一條第一項分別定有明文。
    次按，認定不利於被告之事實，須依積極證據，苟積極證據
    不足為不利於被告事實之認定時，即應為有利於被告之認定
    ，更不必有何有利之證據；而事實之認定，應憑證據，如未
    能發現相當證據，或證據不足以證明，自不能以推測或擬制
    之方法，為裁判基礎，最高法院三十年度上字第八一六號及
    四十年度臺上字第八六號亦分別著有判例可資參照。另汽車
    駕駛人，因可信賴其他參與交通之對方亦能遵守交通規則，
    且衡諸日常生活經驗及一般合理駕駛人之注意能力，已為必
    要之注意，並已採取適當之措施，或縱未採取適當之措施，
    仍無法避免交通事故之發生時，該汽車駕駛人對於信賴對方
    亦能遵守交通規則乃竟違規之行為，自無預防之義務，難謂
    該汽車駕駛人即有能注意而不注意之過失，而令負過失之責
    任，最高法院九十年度台上字第二四００號則著有判決足供
    參考。
三、公訴意旨認被告涉犯刑法第二百八十四條第一項後段過失傷
    害致重傷之罪嫌，係以被告駕車於道路上行駛，本應注意車
    前狀況以避免交通事故之發生，而被告所駕駛之小客車竟仍
    不慎撞及被害人乙○○所騎之機車，並造成被害人受有重傷
    害之結果，顯見被告應有過失，且本件交通事故經臺灣省臺
    南區車輛行車事故鑑定委員會及臺灣省車輛行車事故覆議鑑
    定委員會鑑定結果，均認被告駕駛小客車未注意車前狀況，
    為本件車禍之肇事次因，足證被告之駕駛行為確有過失等情
    為其主要論據。然被告甲○○則堅詞否認涉有上述過失傷害
    致重傷犯行，辯稱：其當時係正常行駛，被害人則是騎機車
    突然由對向車道之統聯客運大客車後方衝出來，其發現時已
    經避煞不及，以致所駕駛之小客車仍與被害人所騎之機車發
    生碰撞，然因當時已無從注意且無法避免車禍之發生，故其
    應無任何過失等語。
四、按被告以外之人於審判外之陳述，雖不符前四條之規定，而
    經當事人於審判程序同意作為證據，法院審酌該言詞陳述或
    書面陳述作成時之情況，認為適當者，亦得為證據。當事人
    、代理人或辯護人於法院調查證據時，知有第一百五十九條
    第一項不得為證據之情形，而未於言詞辯論終結前聲明異議
    者，視為有前項之同意，刑事訴訟法第一百五十九條之五定
    有明文。查本件檢察官所舉所有書面及言詞陳述之證據能力
    ，經本院於審理時提示被告及其辯護人均表示無意見，迄於
    言詞辯論終結前亦未聲明異議，可認為同意作為證據，本院
    審酌該供述證據之取得過程並無瑕疵，與本案待證事實間復
    具有相當之關聯性，以之為本案證據尚無不當，自得採為證
    據。經查：
  (一)被告雖不否認有於前述時、地，駕駛小客車與被害人乙○○
    所騎之機車發生碰撞，並造成被害人受有上述重傷害之結果
    等事實，且有道路交通事故現場圖、道路交通事故調查報告
    表(一)、(二)各一件及事故現場、肇事車輛蒐證照片十三張附卷
    可考。而被害人因本件車禍而受有前述等傷害，導致呈植物
    人狀態之重傷害結果，則有國立成功大學醫學院附設醫院九
    十三年八月三十日、十一月十二日、九十四年三月二日、蓋
    德醫院九十三年十二月九日診斷證明書及蓋德醫院九十五年
    二月二十七日德醫字第95007號函各一件在卷足憑（見警卷
    第二四頁、第三十頁、偵字第五０八八號卷第四至五頁、原
    審卷第三一頁）。
  (二)經詳酌本件車禍之道路交通事故現場圖（見警卷第二一頁）
    與事故現場及肇事車輛蒐證照片（警卷第三二至三八頁）之
    內容，可知本件車禍之發生地點，係位於台南縣永康市○○
    ○路與小北路交岔路口南側之中正南路路段上，該路段雙向
    各有二個快車道及一個慢車道，道路中央則劃設有分向限制
    線（即雙黃實線），而被害人乙○○所騎之機車遭被告甲○
    ○所駕駛之小客車撞擊後，該機車倒地之刮地痕跡長達二五
    ‧一公尺，而該刮地痕之起點，則係位於該中正南路北往南
    方向之內側快車道中央處附近，亦即被告駕駛小客車正常行
    駛之車道內。據此，足見本件車禍發生當時，兩車發生碰撞
    之位置，應係位於被告駕車正常行駛之車道內，故被害人有
    騎機車侵入被告駕車正常行駛車道中之駕駛行為，應可認定
    。
  (三)依據證人即本件車禍發生當時搭乘被告所駕駛小客車而目睹
    案發經過之葉邑伶於原審審理時到庭證稱：「（辯護人問：
    當時車禍經過？）當天我們自甲仙要回台南時，到中正南路
    在等左轉燈亮，左燈亮時，我們就轉中正南路，我們當時開
    在內線車道，對向車道有一台統聯在等紅綠燈，我們在往前
    開時，對方的機車（指被害人所騎之機車）自統聯車子後面
    突然衝出來，我們看到時，就己經撞上去了。」；「（辯護
    人問：於你們車道是否能看到對方車子衝過來？）不能，因
    為被統聯擋住了。」（見原審卷第四八頁）。「（檢察官問
    ：當時中正南路車子流量為何？）我們前面沒有車子，對向
    車道是有一台統聯，前面有二、三台自小客車。」；「（檢
    察官問：多遠處看到統聯車子？）我當時都看前面，我們轉
    過去就可以看到統聯停在那邊。」；「（檢察官問：是在路
    口中間或尚未到路口中心才看到統聯？）過了路口中心才看
    到統聯，因為統聯車子很大台。」（見原審卷第四九頁至五
    ０頁）。復明確證稱：「（妳看到機車到車子撞到機車，時
    間為何？）我看到機車時，就已經撞上了。」、「（撞擊時
    機車已經過雙黃線多遠？）撞擊時，機車已經在我們正前方
    。」、「（車子轉彎時，妳作何事？）看前面。」、「（第
    一眼看到機車時，該車於何處？）我看到時已經撞到了。」
    ；「（之前有無看到機車於何處？）沒有看到。」；「（是
    否能確定機車出來之方向？）機車是自統聯車子後面衝出來
    。」等語（見原審卷第五一頁至第五二頁）。而證人葉邑伶
    與被告間雖有五年左右之男女朋友關係，然其到庭具結作證
    ，不僅係以刑事責任擔保其證言之真實性，且就其歷經檢辯
    雙方交互詰問之證述內容以觀，經核亦無矛盾不一或不合常
    理之處，故證人葉邑伶之上開證述內容，要無不可採信之理
    。另參酌被告於本件車禍發生後經警詢問時，隨即明確供稱
    ：「事故前我沒有發現對方機車。（當時對方機車從統聯車
    子後方行駛出來，所以我才未發現機車。）」等語（參見九
    十三年八月二十九日晚間九時二十八分開始製作之警詢筆錄
    ；詳見警卷第十三頁背面），益見本件車禍發生當時，確有
    一部統聯客運大客車出現在肇事地點附近，故證人葉邑伶所
    為之上開證述內容，經核應非為迴護被告所虛構。此外，經
    本院向統聯汽車客運股份有限公司函查該公司客運班車行駛
    本件車禍路段之停靠站暨行車路線之情形，據該公司函復稱
    ：本公司班車營運核定路線為行駛中正南路後駛入高速公路
    ，故不論有無停靠六甲頂站（永康市○○○路一０二號），
    皆需行駛該路線。該站位於九十四年二月十五日起因橋樑施
    工變更行駛動線至今，故該站位至今仍未開站營運等語，有
    該公司九十六年二月十五日（96）統業字第0108號函在卷可
    稽（見本院卷第五八頁），雖上開函文並陳稱：本公司九十
    三年八月二十九日班車停靠狀況，因相關駛車憑單及載客日
    報表皆僅留存二年，故無法查明等語，惟據此可知，本件車
    禍當時，確有統聯客運班車行駛車禍發生之路段，且行經該
    路段之統聯客運班車既未必停靠六甲頂站，則前開證人葉邑
    伶所稱：對向車內側道上有一輛在等紅綠燈之統聯客運班車
    ，未必係停靠六甲頂站（位於本件事故地點前）後所駛出者
    ，亦有可能僅係途經六甲頂站之班車。準此，本件車禍發生
    當時，被害人所騎之機車係自被告駕車正常行駛車道之對向
    車道內，而從統聯客運大客車後方，突然違規跨越分向限制
    線，橫越道路而侵入被告駕車正常行駛之車道中等情，應可
    認定。
  (四)按駕駛人駕駛汽車（包含機器腳踏車），應遵守道路交通標
    誌、標線、號誌之指示，道路交通安全規則第九十條前段定
    有明文；又分向限制線為雙黃實線，用以劃分路面成雙向車
    道，禁止車輛跨越行駛，並不得迴轉，道路交通標誌標線號
    誌設置規則第一百六十五條第一項、第二項亦分別規定甚明
    。如前所述，被害人乙○○騎機車於道路上行駛，本應注意
    並遵守上開道路交通安全規則，然其於上述時、地，竟然自
    對向車道貿然跨越分向限制線橫越前述中正南路而侵入被告
    正常行駛之車道中，而被害人又係於被告所駕駛之小客車行
    至撞擊點時，突然騎機車自統聯客運大客車後方侵入被告正
    常行駛之車道中，則一般駕駛人原可信賴其他參與交通之對
    方亦能遵守交通安全規則，而不至於任意違規跨越分向限制
    線而侵入其正常行駛之車道中，且衡諸日常生活經驗及一般
    合理駕駛人之注意能力，對於其他車輛自對向車道之大客車
    正後方突然違規侵入其正常行駛車道中之情況下，駕駛人縱
    然已為必要之注意，並已採取適當之措施，衡情應仍無法避
    免交通事故之發生，故該汽車駕駛人於此情況下，對於信賴
    對方亦能遵守交通權規則乃竟違規之駕駛行為，自無預防之
    義務。從而，可知本件被告對於被害人之上開嚴重違規駕駛
    行為，應無預防之義務，自難認其有何能注意而不注意之過
    失，亦不能僅因被告所駕駛之小客車曾與被害人所騎之機車
    發生碰撞，即遽令被告負過失之責任。
  (五)再者，本件車禍事故經送國立交通大學鑑定結果，亦認「倘
    事故當時確有大客車在西向內車道停等、機車自大客車後方
    駛出逆向行駛，則乙○○酒後駕駛輕機車跨越分向限制線，
    逆向行駛為肇事原因，甲○○駕駛小客車無肇事原因」等情
    ，有國立交通大學九十五年八月十八日交大管運字第095000
    9756號函附之鑑定意見書一件在卷可參（見原審卷第六０頁
    ），益證被告甲○○之上述駕駛行為，就本件車禍之發生，
    並無任何過失可言。至於本件交通事故前經臺灣省臺南區車
    輛行車事故鑑定委員會及臺灣省車輛行車事故覆議鑑定委員
    會鑑定結果，雖均認「被告駕駛小客車，未注意車前狀況，
    為肇事次因。」，有臺灣省臺南區車輛行車事故鑑定委員會
    九十三年十二月三十日南鑑字第0935902437號函附之鑑定意
    見書（詳見警卷第二六頁），及臺灣省車輛行車事故覆議鑑
    定委員會九十四年五月二十三日府覆議字第0940100306號函
    （詳見九十四年度發查偵字第十一號偵查卷第十二頁）各一
    件附卷可參，然前開二次鑑定內容中，均未考慮本件車禍發
    生當時，被害人乙○○係騎機車自大客車後方違規跨越分向
    限制線而侵入被告甲○○正常行駛之車道內一節，而於此等
    情況下，一般駕駛人縱已專心密切注意車前狀況，衡情仍然
    無從採取適當之閃煞措施以避免兩車碰撞之發生，故被告之
    前開駕駛行為，實難認為有何過失可言，而上述二次鑑定結
    果，經核亦不能遽然採為對於被告不利事實認定之基礎，併
    此敘明。
  (六)此外，依據卷附本件道路交通事故現場圖內容（見警卷第二
    一頁），雖可發現被害人乙○○所騎機車受撞倒地後之刮地
    痕起點，係在距離上述交岔路口南側停止線約為十八公尺處
    之北往南內側快車道上，足見兩車發生撞擊之位置，距離該
    停止線應略短於十八公尺，然因上開中正南路南往北內側快
    車道（即被告甲○○駕車正常行駛車道之對向內側快車道）
    內，於本件車禍發生當時，駕車行駛於其中之駕駛人停等紅
    燈時之車輛停止狀態複雜，並非必然遵守交通規則而正常停
    止等待紅燈結束，只要第一輛小客車並未正確停止於停止線
    前，而該二、三部小客車，亦非屬於車長達四公尺之大型小
    客車，則縱然本件車禍發生當時，該車道內確有二、三台小
    客車正停止等待紅燈結束，再加上一部統聯客運大客車車身
    之長度，則該統聯客運大客車之車尾位置，距離前述停止線
    不足十八公尺，即非不可能之事，故本件機車受撞倒地所產
    生之刮地痕起點，距離停止線約十八公尺之情形，衡情並非
    不合理。因此，證人葉邑伶於原審審理證稱：「（當時中正
    南路車子流量為何？）我們前面沒有車子，對向車道是有一
    台統聯，前面有二、三台自小客車。」（見原審卷第四九頁
    ）等語，經核亦難認為確有不符常情之處。其次，參酌前開
    事故現場及肇事車輛蒐證照片等內容，另可發現被害人所騎
    機車於本件車禍發生後，該機車之前輪擋泥板幾乎全部毀壞
    （見警卷第三四頁下方、第三五頁上方照片），故本件車禍
    發生時，被告所駕駛之小客車係直接撞及該機車車頭正前方
    部位即非無可能。至於該機車右側車身飾板，於車禍發生後
    亦同時受損，雖有附於警卷第三六頁下方之照片足資佐參，
    然該車身飾板之損壞狀態，經核應係機車受撞倒地後，遭被
    告所駕駛小客車碾壓拖行，而與小客車底盤擦撞所導致，此
    觀警卷第三四頁下方所附之照片亦可明瞭，故僅依該機車右
    側車身飾板受損之情形，亦無從推論本件案發當時，被告所
    駕駛之小客車係撞及被害人所騎機車之右側車身處，更無從
    以此推斷被害人絕非騎機車自統聯客運大客車之後方突然駛
    出。
  (七)至於被害人所騎之機車受撞倒地後之刮地痕雖長達二五‧一
    公尺（詳見前開道路交通事故現場圖），然因「一般公路汽
    車煞車距離、行車速度對照表」之相關換算方式，乃係依據
    車輛之輪胎煞車痕長度，始得以約略推算該車在煞車前之行
    車速度，而一般車輛橡膠輪胎之磨擦係數與機車車身塑膠飾
    板之摩擦係數顯然有異，自不能以受撞車輛倒地後之車身刮
    地痕跡加以換算得出肇事車輛之行車速度。又僅根據刮地痕
    之長度，亦無任何簡略客觀之技術或換算對照表，得以反推
    出肇事車輛於肇事當時之行車速度，何況被害人所騎之機車
    受撞倒地後，復經被告所駕駛之小客車碾壓拖行，故該刮地
    痕跡亦非機車倒地後不再受力而自然滑行所造成之結果，故
    本件實無法依據機車倒地刮地痕長度，而推算出被告所駕駛
    小客車於肇事當時之行車速度，進而認定被告確有嚴重超速
    行駛之情形。另本件車禍發生時，被告雖採取將車輛駛入對
    向車道之避煞措施，而非駕車向道路右側閃避，然因汽車駕
    駛人於車禍事故發生時，究會採取何種避煞措施，除受車輛
    撞擊前之相對位置，周遭環境、行車速度等因素之影響以外
    ，駕駛人當時的危機反應及操作判斷，更是主要之決定因素
    ，故本件車禍發生時，被害人所騎之機車既係突然侵入被告
    駕車正常行駛之車道中，假若該機車之速度非慢，且對向車
    道後方並無任何來車，則被告見狀採取往左偏駛以圖閃過被
    害人之機車，而試圖讓被害人順利橫越馬路，經核亦非不合
    常理之事，故本件亦難僅以被告駕車偏左行駛而衝入對向車
    道一節，即推論被害人所騎之機車並非從統聯客運大客車後
    方突然駛出，均附此敘明。
五、綜上所述，本件證人葉邑伶之證述內容既無不可採信之處，
    且亦足以證明本件車禍發生當時，被害人乙○○係騎機車自
    對向車道之統聯客運大客車後方，突然違規跨越分向限制線
    侵入被告駕車正常行駛之車道內，顯見被害人騎機車違規跨
    越分向限制線之駕駛行為，應係本件車禍發生之唯一肇事因
    素。而於此等突發狀況下，被告既已無從閃避，自難認為有
    何注意義務之違背。故被告之前述駕駛行為，經核應無任何
    過失。且本院復查無其他證據足以證明被告駕車行經肇事地
    點時，尚有其他過失駕駛行為，自不能僅因被告所駕駛之小
    客車曾與被害人所騎之機車發生碰撞，並造成被害人受重傷
    之結果，即以推測或擬制之方法，遽認被告確有前開過失傷
    害致重傷之犯行。公訴人所提證據之證明力尚未達於使本院
    確信起訴之犯罪事實為真實程度，無從說服本院以形成被告
    有罪之心證，被告被訴犯罪既不能證明，自應諭知無罪。原
    審因認被告被訴犯罪不能證明，諭知無罪之判決，自無不合
    。檢察官上訴指摘原判決不當，為無理由，應予駁回。
據上論結，應依刑事訴訟法第三百六十八條，判決如主文。
本案經檢察官范文豪到庭執行職務。
中　　華　　民　　國　　96　　年　　4 　　月　　18　　日
                  刑事第六庭    審判長法　官  蔡崇義
                                      法　官  曾文欣
                                      法　官  杭起鶴
以上正本證明與原本無異。
不得上訴。
　　　　　　　　　　　　　　　　　　　書記官  魏安里
中　　華　　民　　國　　96　　年　　4 　　月　　18　　日
